臺灣高等法院刑事判決　　　　　　　　　　　　　　九十一年度上易字第四八六號
　　上　訴　人　臺灣士林地方法院檢察署檢察官
　　被　　　告　甲○○
　　選任辯護人　莊乾城
右上訴人因竊佔案件，不服臺灣士林地方法院八十九年度易字第八四號，中華民國
九十年十二月十一日第一審判決（起訴案號：臺灣士林地方法院檢察署八十七年度偵
字第一四一三號）提起上訴，本院判決如左：
    主  文
原判決撤銷。
甲○○連續意圖為自己不法之利益，而竊佔他人之不動產，處有期徒刑壹年，緩刑參
年。
    事  實
一、甲○○係建盈鋼鐵股份有限公司之實際負責人，明知所有權人乙○○、黃馬麗芳
    、黃偉桐、黃瓊操、黃文操、黃愛珍、馬汝崑、馬汝偉、馬明崑共有坐落在台北
    市○○區○○段三小段四一二、四一三、四一四、四一五地號之土地，並非其所
    有，其並未向上開土地共有人承租土地或以其他方式取得使用權源，因共有人皆
    為菲律賓籍華僑，長年未定居台灣，甲○○竟意圖為自己不法之利益，基於概括
    之犯意，自民國七十七年十月間起，即在上揭土地上堆放鋼鐵，作為建盈鋼鐵股
    份有限公司之營業場所，之後並陸續逐日擴大佔有土地之範圍，在上開土地上逐
    漸放置廢棄汽車車殼、貨櫃屋、木屋等物，嗣於八十七年十月間因土地所有權人
    乙○○返國巡視發現，始報警循線查獲。而台灣士林地方法院民事庭囑託台北市
    士林地政事務所測量人員於八十九年八月十七日現場複丈測量時，甲○○竊佔佔
    用之面積已多達如附圖所示Ｅ、Ｆ１、Ｆ２、Ｇ、Ｈ、Ｉ、Ｊ、Ｋ、Ｌ、Ｍ、Ｎ
    、Ｏ、Ｐ部分之土地設置貨櫃屋、廢棄車、鋼筋柱子、木屋、雞籠等物，並於其
    間相連之土地放置大型吊車、天車鐵架等物、使工人於其間裁鐵工作。
二、案經乙○○訴由臺北市政府警察局北投分局報請臺灣士林地方法院檢察署檢察官
    偵查起訴。
    理  由
一、訊據被告甲○○固坦承佔有使用系爭土地之事實，惟矢口否認有何竊佔犯行，辯
    稱：伊於民國六十六年、六十七年間與王命佃一起做鋼鐵生意，當時就已經開始
    使用系爭土地，王命佃告知已向朋友購買系爭土地，因故未辦理過戶，伊乃認為
    有使用權源，王命佃去世後伊仍繼續使用，其間從未遭人索討土地，伊並未有竊
    佔之故意，況且伊縱有竊佔犯行，本件業已罹於追訴權時效等語。
二、惟查：
（一）本件被告使用系爭土地之事實，除據被告自承在卷之外（九十年一月十九日勘
      驗筆錄），並經臺灣士林地方法院檢察署檢察官於八十九年一月二十四日檢察
      官及原審九十年一月十九日勘驗現場屬實，製有勘驗筆錄在卷可稽，復有現場
      照片多幀附卷可稽，又被告使用如附圖所示Ｅ、Ｆ１、Ｆ２、Ｇ、Ｈ、Ｉ、Ｊ
      、Ｋ、Ｌ、Ｍ、Ｎ、Ｏ、Ｐ部分之土地設置貨櫃屋、廢棄車、鋼筋柱子、木屋
      、雞籠等物，且使用其間相連土地之事實，亦經台灣士林地方法院民事庭囑託
      台北市士林地政事務所測量後制作測量成果圖附卷可稽。被告佔用土地之事實
      應堪認定。
（二）關於被告竊佔之時間，經原審傳訊證人即七十一年間起至八十年間止任職上開
      佔用土地轄區之該處管區警員白明雄於原審到庭證稱：七十一年任職時該處已
      被倒土，被告是後來使用的，大度路拓寬後，該地放了鋼筋及一個空車殼，時
   間不確定，其他均未使用，現有的儲藏室、工寮及平房當時並沒有，於九十年
      四月間系爭土地上存在的許多工作物是當時沒有的等語（原審九十年四月三十
      日訊問筆錄）。證人即八十一年間至八十四年五月間任職上開佔用土地轄區之
      管區警員黃永滄於原審到庭證稱：剛任職時該處有空車殼、鋼筋，任職一年多
      即八十二年至八十三年間現場又出現貨櫃屋，九十年四月間去查看時現場許多
      工作物是以前沒有的（原審九十年四月三十日訊問筆錄）。依渠等證詞雖不能
      證明被告自七十七年十月間已開始佔有，惟渠等已證稱上開土地大多數之工作
      物是在白明雄八十年間離職後才有的，且在證人黃永滄任職期間與離職後使用
      情形亦不相同，且土地上所設置工作物係逐漸增加，亦足證被告置於自己實力
      支配之佔有面積、範圍並非一開始即確定，而是逐日擴大，就擴大之土地而言
      乃是新的佔有事實。
（三）又經原審向行政院農業委員會林務局調閱系爭土地自七十五年起至八十七止之
      歷年農業航空測量照片（以下簡稱航空照片），觀其變化情形，於七十五年六
      月、七十六年八月、七十六年十一月系爭四筆土地上均未有工寮或機具等工作
      物，其間四筆土地之色塊雖不相同，惟無從顯示該區域有被整地之跡象，且該
      地亦無圍籬之情形，更未有台灣士林地檢署檢察官及原審至現場勘驗時之貨櫃
      屋、儲藏室、大型吊車、天車鋼架（見偵查卷第一五七至第一六六頁現場照片
      ）等工作物，以該天車鋼架體積之朔大，航空照片要無未加顯示之理。惟迄於
      七十七年十月間所拍攝之航空照片上則有堆積物品之跡象，其後七十八年六月
      、七十九年八月之航空照片顯示系爭土地上被堆置面積大致相符，及至八十年
      八月之航空照片則顯示被堆置範圍已經擴大，八十一年四月始有工作物出現，
      然比對上揭工作物之位置以及範圍亦小於前揭原審於九十年一月十九日勘驗現
      場時被告所使用之範圍，使用情形亦不相同。則據上開航空照片顯示，已足以
      證明被告自七十七年十月間起已有設置工作物或堆放物品使用系爭土地之事實
      ，而且嗣後使用之範圍亦與原審勘驗現場時並不相符。再參酌上開證人及管區
      警員白明雄、黃永滄之證詞，益證被告於七十七年十月間佔用之後逐漸擴大佔
      用面積。
（四）至於被告請求傳訊之證人王庚申於偵查中雖證稱：被告在六十六年間就開始在
      該處作倉庫、加工，使用範圍與現在差不多等語；證人林頭於偵查中雖證稱：
      六十六年間我認識被告時，被告就在那裡做了等語；證人陳義發於偵查中證稱
      ：我認識被告時，被告就在那裡做了等語；證人即該處自五十九年至七十九年
      之里長陳燦通於原審亦證稱：在一、二十年前去過現場，應該有二十年了，只
      進去過一次，約十幾年前去過現場，看到一個公車殼另有工人在裁鐵等語（原
      審九十年十一月二十七日審理筆錄）；證人謝秋義於原審亦證稱：七十年間擔
      任公司股東時公司就在大度路了，現場使用情形伊未特別注意等語（原審九十
      年十一月二十七日審理筆錄）。惟查台北市○○路係在六十九年十月二十日始
      經政府公告徵收，其後才填平與系爭四一二至四一五之土地相連，則被告又如
      何於六十六年間即使用系爭土地？證人王庚申、林頭所證被告六十六年間即開
      始使用乙情，已有可疑。況且，對照上揭航空照片結果，上開土地於七十五年
      間時仍是空地一片，並未有倉庫或其他工作物，經核與證人證述情節均不相符
      。且觀乎上開證人之證詞，姑不論證人所供被告使用之時間語多模糊、所供使
      用之範圍亦未斟明確，而則被告是否使用該地？若有使用究竟如何使用土地？
      是偶然利用該處裁鐵？或長期將該處置於自己實力支配之下使用？又被告置於
      自己實力支配下之使用範圍，是否一開始即如原審至現場勘驗之範圍？或嗣後
      才擴張？況查證人王庚申乃晉盛鋼鐵公司之監察人、證人謝秋義為公司股東及
      監察人，渠等與晉盛公司及被告有利害關係，證詞是否可信已有可疑。渠等證
      詞尚不足以積極證明被告在七十五年十一月三日以前即開始佔有系爭土地，且
      佔有的範圍與現今相同之事實。而本件被告既係自七十七年十月間起即竊佔系
      爭土地，且自竊佔以後即連續多次逐漸擴大竊佔範圍而使用，其擴建部分（即
      超逾原竊佔面積部分）之追訴權時效，自應自擴建時起算。又被告既係基於概
      括之犯意而陸續擴大竊佔之土地，迄於八十九年八月十七日經台灣士林地方法
      院民事庭囑託台北市士林地政事務所測量人員前往現場複丈時，甲○○其擴建
      竊佔之面積已如附圖所示Ｅ、Ｆ１、Ｆ２、Ｇ、Ｈ、Ｉ、Ｊ、Ｋ、Ｌ、Ｍ、Ｎ
      、Ｏ、Ｐ部分。依刑法第八十條第二項之規定，犯罪行為有連續或繼續之狀態
      者，追訴權期間，自行為終了之日起算。則被告所犯侵占罪之追訴權時效，自
      應自竊佔行為終了之日起算是被告辯稱其佔有系爭土地之時間係在七十五年十
      一月三日之前即開始佔有，追訴權時效已完成云云，亦不足採。
（五）次查被告雖辯稱：伊於民國六十六年、六十七年間與王命佃一起做鋼鐵生意，
      當時就已經開始使用系爭土地，王命佃告知已向朋友購買系爭土地，因故未辦
      理過戶等語。然查，被告所稱之王命佃其人，雖被告宣稱已經死亡而無從傳訊
      ，惟被告辯稱其與王命佃間有簽訂契約，卻又辯稱該契約已因火災而燒燬，是
      被告所辯上情是否屬實，已值懷疑。再參以被告於告訴人提出告訴後本案甫偵
      查之初辯稱：「王命佃有無租賃或委託我不清楚」、「王命佃死後未見土地權
      利人前來要土地，就繼續使用」、「沒有人授權使用」等語。以被告佔用之土
      地面積不小，豈有長期使用而未支付費用之理？顯見被告縱有與人一起做鋼鐵
      生意，其亦知悉所佔用之系爭土地並未取得合法泉源。被告所辯「相信王命佃
      購買土地」乙節，不足採信。而被告使用系爭土地從未與土地所有權人接洽，
      從未取得使用之權源，使用期間亦從未支付任何租金或其他名目之對價之事實
      ，業據告訴人指訴詳實，被告亦不爭執。據被告於審理中供稱原晉盛公司乃被
     告與王命佃合夥經營，而王命佃在晉盛公司之股份均已退股之事實，又查建盈
      公司乃於七十四年十月設立，名義上負責人為被告之子，實際負責人為被告本
      人乙節，有建盈公司設立及變更登記事項卡在卷可稽，且據被告供稱在卷。本
      件土地之使用既在七十七年十月間之後，業據上述，斯時建盈公司早已成立，
      則主要使用系爭土地者乃被告為實際負責人之建盈公司，與王命佃根本已無關
      係，被告推委王命佃之詞，不僅毫無任何證據為證，而且完全規避其使用土地
      之事實。再按公司所在之營業場所設於何處、取得來源如何，乃公司經營重要
      事項，也是公司經營之主要成本項目，是以，以被告在晉盛公司與建盈公司之
      實際公司負責人地位觀之，對於公司營業所在之土地權源，焉有含混不知而不
      在其慎重考慮之列，被告所辯無主觀犯意云云，顯有悖社會常情，不足採信。
      被告對於無權使用他人土地之事實應知悉明確，其有竊佔之故意及為自己不法
      利益之意圖甚明。綜上，本件事證明確，被告竊佔犯行應堪認定。
三、核被告所為，係犯刑法第三百二十條第二項之竊佔罪。其先後多次犯行，時間密
    接，構成要件相同，顯係基於概括之犯意為之，為連續犯，依法應以一罪論並加
    重其刑。原審認被告罪證明確，予以論罪科刑，固非無見，惟查被告係自七十七
    年十月間起即竊佔系爭土地，且自竊佔以後即連續多次逐漸擴大竊佔範圍而使用
    ，被告先後多次竊佔犯行，時間密接，構成要件相同，顯係基於概括之犯意為之
    ，為連續犯。原審未依連續犯論罪，容有未當。又被告於原審審理中已與被害人
    達成民事和解，歸還所竊佔之土地，檢察官上訴意旨，猶指被告係知所辯為虛，
    始與被害人達成和解原審宣告緩刑為不當云云，其上訴固無理由。惟原判決既有
    可議之處，應由本院撤銷改判，爰審酌被告犯罪之動機僅為貪得不法利益竟公然
    竊佔他人土地、竊佔土地之範圍廣大、歷經時間逾十年之久、對被害人所生之損
    害鉅大，及犯罪後經被害人告訴猶未立即返還土地之態度等一切情狀，量處有期
    徒刑一年。末查被告前未曾受任何有期徒刑以上刑之宣告，此有臺灣高等法院被
    告全國前案紀錄表一份存卷可考，且已與被害人達成和解，有和解書一份在卷可
    參，其經此偵、審之教訓，自當知所惕勉而無再犯之虞，本院綜核各情認上開對
    被告所宣告之刑以暫不執行為適當，故併予宣告緩刑三年，以啟自新。
據上論斷，應依刑事訴訟法第三百六十九條第一項前段、第三百六十四條、第二百九
十九條第一項前段，刑法第五十六條、第三百二十條第二項、第七十四條第一款，罰
金罰鍰提高標準條例第一條，判決如主文。
本案經檢察官蔡瑞宗到庭執行職務。
中      華      民      國    九十一    年      四      月     十一     日
                              臺灣高等法院刑事第十七庭
                                  審判長法  官  陳  正  雄
                                        法  官  許  宗  和
                                        法  官  許  錦  印
右正本證明與原本無異。
不得上訴。
                                        書記官  楊  妙  恩
中      華      民      國     九十一   年      四      月    十五      日
附錄本判決論罪科刑法條：
刑法第三百二十條第二項：
 (普通竊盜罪、竊佔罪)
意圖為自己或第三人不法之所有，而竊取他人之動產者，為竊盜罪，處五
年以下有期徒刑、拘役或五百元以下罰金。
意圖為自己或第三人不法之利益，而竊佔他人之不動產者，依前項之規定
處斷。
前二項之未遂犯罰之。
